【裁判字號】    90,上,346
【裁判日期】    900711
【裁判案由】    遷讓房屋等
【裁判全文】
台灣高等法院民事判決  九十年度上字第三四六號
      上  訴  人  乙○○
      被上訴人    甲○○
右當事人間遷讓房屋等事件，上訴人對於中華民國九十年二月二十三日臺灣基隆地方
法院八十九年度訴字第三八三號第一審判決提起上訴，本院判決如左：
    主    文
上訴駁回。
第二審訴訟費用由上訴人負擔。
    事    實
甲、上訴人方面：
  壹、聲明：
    一、原判決廢棄。
    二、被上訴人應給付上訴人新臺幣（下同）一百九十三萬九千六百一十二元及自
        訴狀繕本送達之翌日起至清償日止按年息百分之五計算之利息。
    三、被上訴人應將坐落基隆市○○區○○段第六之五、八之三及二六○之一地號
        土地上建號一七四號之建物即門牌為基隆市○○區○○路一五七號、一五九
        號及一六一號之房屋全部遷讓返還上訴人，及自民國八十九年十月二十日起
        至遷讓房屋之日止，按月賠償上訴人三萬二千元。
    四、訴訟費用由被上訴人負擔。
    五、前開第二項，請依職權宣告假執行；第三項請准上訴人供擔保，宣告假執行
        。
  貳、陳述：除與原判決記載相同者外，補稱略以：
    一、本件系爭房屋乃訴外人劉基勳與訴外人吳萍影簽訂以上訴人為登記名義人之
        利益第三人契約，上訴人並非該買賣契約當事人之承買人，而被上訴人亦非
        該買賣契約當事人之出賣人，兩造間並無民法第三百七十三條適用之餘地。
    二、系爭房屋於訴外人吳萍影移轉所有權予上訴人之前，即由吳萍影出租予被上
        訴人，並已交付被上訴人使用收益，嗣吳萍影將系爭房屋移轉登記予上訴人
        後，依民法第四百二十五條第一項規定「在承租人（即被上訴人）與受讓人
        （即上訴人）間自無須另立租賃契約，於『受讓之時』即當然發生租賃關係
        ，受讓人（上訴人）即當然繼承出租人（即吳萍影）行使或負擔由租賃契約
        所生之權利或義務．．．，而原出租人（吳萍影）即脫離出租人之地位，此
        為法定移轉」。亦即系爭建物於移轉登記予上訴人之時點起，上訴人已取得
        出租人之地位，且已交付上訴人。此交付乃民法第四百二十五條法定移轉之
        當然效果，與民法第三百七十三條之規定無涉。
    三、被上訴人自稱於七十三年即向吳萍影承租系爭房屋，但使用房屋當然及於土
        地，而自八十一年吳萍影將房屋所有權移轉予上訴人時，被上訴人即有依約
        給付租金予上訴人之義務，雖吳萍影將土地另出賣並移轉予他人，但並不影
        響被上訴人應給付租金予上訴人之義務。因上訴人雖使用他人之土地，但此
        乃上訴人與該他人間之關係，與被上訴人無涉，被上訴人顯然將兩造間繼承
        之租賃關係與上訴人及土地所有權人間之關係混為一談，顯然誤解。
    四、被上訴人謂其自八十一年起代墊吳萍影各項訴訟費、律師費而與吳萍影主張
        抵銷租金云云，上訴人否認之，且縱認被上訴人代墊款項為真正，亦僅被上
        訴人對吳萍影享有返還代墊款之債權，被上訴人對吳萍影並無負有租金債務
        ，無從抵銷，且該等支出均屬代墊費用之性質而非給付租金之意思，何來預
        付至八十七年六月底之租金之可言？被上訴人之抗辯自不足採。
乙、被上訴人方面：
  壹、聲明：
    一、上訴駁回。
    二、如受不利判決，願供擔保免為假執行。
  貳、陳述：除與原判決記載相同者外，補稱略以：
    一、上訴人於八十一年間因買賣取得系爭房屋，惟上訴人讓受系爭房屋，並不包
        括其基地，且其基地嗣由被上訴人買受，並於八十九年十月二十七日辦妥所
        有權移轉登記，上訴人竟催告包括基地之租金，其催告顯不生效力。
    二、上訴人雖於八十一年間取得系爭房屋所有權，惟其僅給付訂金一百五十萬元
        予該屋之仲介任日臣，任日臣即將該屋過戶予上訴人，上訴人之前手吳萍影
        根本分文未取，亦未將該屋交付予上訴人，從而系爭房屋既未經原所有權人
        吳萍影交付予上訴人，依民法第三百七十三條規定，系爭房屋之租金收益權
        顯尚未由上訴人承受，上訴人並無向被上訴人請求給付租金之權。
    三、第三人利益契約之債務人，得以由契約所生之一切抗辯對抗受益之第三人，
        民法第二百七十條定有明文。系爭房屋之買受人劉基勳既未履行其交付價金
        之義務，則出賣人吳萍影拒絕交付系爭房屋予劉基勳或上訴人，係以其所得
        對抗買受人劉基勳之事由，均得以對抗上訴人，從而，上訴人以劉基勳是否
        履行其價金交付義務，及劉基勳、吳萍影間之危險負擔、利益承受，均與上
        訴人無涉，自無可採。
    四、所謂「交付」，除現實交付外，使受讓人取得間接占有或讓與返還請求權，
        亦生交付之效力，本件上訴人雖取得系爭房屋所有權，惟因買受人對於房屋
        價款分文未付，吳萍影因而主張同時履行抗辯而拒絕交付系爭房屋，繼續保
        有系爭房屋之使用、收益權，顯未以上述任何方法交付房屋，上訴人主張其
        為間接占有人即出租人之地位，向被上訴人請求租金，顯有未合。
    理    由
一、上訴人於原審請求被上訴人給付租金二百五十四萬四千零六百四十五元及法定遲
    延利息暨自民國八十九年十月二十日起至遷讓房屋之日止，按月賠償上訴人五萬
    元，嗣於本審中變更請求被上訴人給付租金一百九十三萬九千六百一十二元及法
    定遲延利息暨自民國八十九年十月二十日起至遷讓房屋之日止，按月賠償上訴人
    三萬二千元，核屬減縮應受判決事項之聲明，應予准許。
二、上訴人主張：伊於八十一年間自訴外人吳萍影處取得坐落基隆市○○區○○路一
    五七號、一五九號及一六一號之房屋（下稱系爭房屋）所有權，惟系爭房屋於所
    有權移轉登記前，即由吳萍影將系爭房屋出租與被上訴人，而系爭房屋自七十四
    年十月一日起已成立不定期租賃關係，嗣伊於八十一年七月間取得系爭房屋所有
    權後，被上訴人即自仲介任日臣處轉知該事實，且伊亦曾會同里長前往告知所有
    權業經移轉，則被上訴人自八十一年八月起，應知悉系爭房屋所有權已由上訴人
    取得，被上訴人自受上訴人通知之日起，應將系爭房屋之租金向上訴人為給付，
    詎被上訴人拒絕上訴人租金之請求，反將租金交付予吳萍影，被上訴人顯未依約
    履行其租金支付義務。被上訴人積欠租金額既已逾二個月以上，經上訴人以存證
    信函，定相當期限催告被上訴人給付欠繳租金，均不置理，乃於八十九年十月十
    八日以存證信函終止與被上訴人間之系爭房屋租賃契約，計自八十四年十月一日
    起至八十六年十二月底止，按每月租金三萬二千元計算，被上訴人共欠繳租金一
    百九十三萬九千六百一十二元，而兩造租賃關係既已消滅，被上訴人自八十九年
    十月二十日起仍繼續為系爭房屋之使用收益，為無權占有，獲得相當於租金之利
    益等情，本於租賃關係及不當得利請求權，求為命(一)被上訴人應給付上訴人一百
    九十三萬九千六百一十二元及自訴狀繕本送達之翌日起至清償日止按年息百分之
    五計算之利息；(二)被上訴人應將系爭房屋全部遷讓返還上訴人，及自民國八十九
    年十月二十日起至遷讓房屋之日止，按月賠償上訴人三萬二千元之判決。
    被上訴人則以：上訴人於八十七年間以無權占有為由，訴請伊遷讓系爭房屋，伊
    始知悉上訴人取得系爭房屋所有權，惟依買賣不破租賃，伊與吳萍影間租賃關係
    仍對上訴人繼續存在，而依照伊與吳萍影於八十七年二月五日會算結果，伊已溢
    付租金至八十七年六月底，況系爭房屋吳萍影既未交付予上訴人，上訴人顯不得
    行使其收取租金利益之權利，伊自無積欠上訴人租金可言，縱使上訴人取得租金
    請求權，僅得請求房屋部分之租金，土地部分上訴人未取得所有權不得請求等語
    ，資為抗辯。
三、上訴人主張系爭房屋自七十四年十月一日起即由訴外人吳萍影出租與被上訴人，
    成立不定期租賃關係，嗣上訴人於八十一年七月間取得系爭房屋所有權之事實，
    業據提出系爭房屋房屋稅繳款書影本、建物登記謄本影本、建築改良物所有權狀
    影本為證，且為被上訴人所不爭執，此部分之事實自堪信為真實。
四、上訴人又主張其已取得系爭房屋之所有權，並將房屋所有權移轉之事實通知被上
    訴人，被上訴人拒繳將系爭房屋之租金給付上訴人，上訴人自得以被上訴人未給
    付租金為由，終止與被上訴人之租賃契約等語，被上訴人則以吳萍影未交付系爭
    房屋予上訴人，上訴人並無收取租金之權利，其自無積欠上訴人租金可言等語。
    故本件兩造爭執之點，即在於上訴人對系爭房屋有無租金收取之權限而已。經查
    ：
  (一)上訴人係因訴外人劉基勳向吳萍影購買系爭房屋及其基地，經劉基勳指定為不動
    產登記名義人而取得系爭房屋之所有權，但關於系爭房屋之交付及其基地所有權
    之移轉登記，業經法院判決「吳萍影交付房屋全部予第三人乙○○（即本件上訴
    人）執管及吳萍影辦理土地之繼承登記，於繼承登記後辦理移轉登記予第三人乙
    ○○名下部分，於劉基勳給付一千二百五十萬元同時為之。」確定，此有原法院
    八十五年度重訴字第三二號及本院八十六年度重上字第二九八號判決影本可稽，
    （見原審卷第六一至七一頁）。故上訴人須於劉基勳給付吳萍影一千二百五十萬
    元時，始得向原所有權人吳萍影請求交付系爭房屋，上訴人迄未舉證證明劉基勳
    已履行其價金義務，及系爭房屋已由吳萍影交付上訴人占有之事實，自無從認定
    上訴人已取得系爭房屋之管理使用權。
  (二)按出租人於租賃物交付後，承租人占有中，縱將其所有權讓與第三人，其租賃契
    約，對於受讓人仍繼續存在，民法第四百二十五條第一項固定有明文。惟查租賃
    權為債權之一種，非屬所有權之權能之一，故受讓所有權者，非當然即受讓租賃
    債權，是以，該條所謂之受讓人，應係指租賃物之所有權及租賃債權之受讓人而
    言，如僅受讓所有權而未受讓租賃債權，仍無該條之適用。本件上訴人雖經登記
    而取得系爭房屋之所有權，惟仍待訴外人劉基勳履行其價金義務後始得請求吳萍
    影交付系爭房屋，已如前述，顯見吳萍影並未在讓與系爭房屋所有權之同時將租
    賃債權讓與上訴人，況依民法第二百九十七條規定「讓與人應將證明債權之文件
    ，交付受讓人，並應告以關於主張該債權所必要之一切情形。」如吳萍影已將系
    爭租賃債權讓與上訴人，理應將租賃契約等債權證明文件交付上訴人，惟上訴人
    迄未舉證證明其已受讓系爭租賃債權，自不得以其已取得系爭房屋之所有權登記
    ，即謂已取得對於被上訴人之租賃債權。
  (三)上訴人主張其為第三人利益契約之第三人而非契約之當事人，吳萍影於履行其房
    屋部分移轉登記義務後，不得引用同時履行抗辯以對抗上訴人，縱得引用該抗辯
    ，亦屬吳萍影之權利，被上訴人非出賣人，自不得執之對上訴人主張等語，惟查
    被上訴人固不得以吳萍影與劉基勳間之買賣契約對抗上訴人，然此與上訴人有無
    受讓系爭租賃債權無關，上訴人此部分主張殊無可採。
  (四)綜上，上訴人雖受讓與系爭房屋之所有權，但並未同時受讓與系爭房屋之租賃債
    權，則上訴人主張其對系爭房屋之承租人即被上訴人有租金收取之權限，即非可
    採。
五、上訴人既無向被上訴人收取租金之權，則被上訴人未將租金交付上訴人而繼續使
    用系爭房屋，亦不生無權占有之情事，從而上訴人主張被上訴人欠繳自八十四年
    十月一日起至八十六年十二月底止按每月租金三萬二千元計算之租金一百九十三
    萬九千六百一十二元，經催告仍未繳納，兩造間之租賃契約已經於八十九年十月
    十九日終止，被上訴人自八十九年十月二十日起仍繼續為系爭房屋之使用收益，
    為無權占有，獲得相當於租金之利益，而本於租賃關係及不當得利請求權，請求
    (一)被上訴人應給付上訴人一百九十三萬九千六百一十二元及自訴狀繕本送達之翌
    日起至清償日止按年息百分之五計算之利息；(二)被上訴人應將系爭房屋全部遷讓
    返還上訴人，及自民國八十九年十月二十日起至遷讓房屋之日止，按月賠償上訴
    人三萬二千元，均無理由，應予駁回，其假執行之聲請亦失所依據，應併予駁回
    。原判決為上訴人敗訴之判決，並駁回其假執行之聲請，經核於法並無不合，上
    訴意旨求予廢棄改判，為無理由，應駁回其上訴。
六、本件判決結果已臻明確，兩造其餘攻擊防禦方法，核與判決結果無礙，爰不一一
    論述，併此敘明。
七、據上論結，本件上訴為無理由，爰判決如主文。
中      華      民      國    九十    年      七      月     十一     日
                                      民事第三庭
                                          審判長法  官  張  宗  權
                                                法  官  陳  永  昌
                                                法  官  蕭  艿  菁
右正本係照原本作成。
如不服本判決，應於收受送達後二十日內向本院提出上訴書狀，其未表明上訴理由者
，應於提出上訴後二十日內向本院補提理由書狀（均須按他造當事人之人數附繕本）
上訴時應提出委任律師或具有律師資格之人之委任狀；委任有律師資格者，另應附具
律師及格證書及釋明委任人與受任人有民事訴訟法第四百六十六條之一第一項但書或
第二項（詳附註）所定關係之釋明文書影本。
中      華      民      國    九十    年      七      月     十二     日
                                                書記官  尤  峰  惠
附註：
民事訴訟法第四百六十六條之一（第一項、第二項）：
對於第二審判決上訴，上訴人應委任律師為訴訟代理人。但上訴人或其法定代理人具
有律師資格者，不在此限。
上訴人之配偶、三親等內之血親、二親等內之姻親，或上訴人為法人、中央或地方機
關時，其所屬專任人員具有律師資格並經法院認為適當者，亦得為第三審訴訟代理人
。


司法院資訊處製作；財團法人民間司法改革基金會備份。
